臺灣高等法院臺南分院民事判決　95年度上字第118號
上　訴　人　甲○○
被上 訴 人　丙○○
　　　　　　丁○○
共　　　同
訴訟代理人　乙○○
　　　　　　蔡文斌律師
　　　　　　何冠慧律師
　　　　　　曾靖雯律師
　　　　　　王建強律師
上列當事人間損害賠償事件，上訴人對於中華民國94年12月29日
臺灣雲林地方法院第一審判決（93年度訴字第503號）提起上訴
，本院於96年3月13日言詞辯論終結，判決如下：
    主  文
原判決命上訴人給付超過新台幣四百五十二萬三千六百八十元本
部分及該部分假執行之宣告暨訴訟費用之裁判均廢棄。
上開廢棄部分，被上訴人在第一審之訴及假執行之聲請均駁回。
第一、二審訴訟費用由上訴人負擔十分之九，餘由被上訴人連帶
負擔。
    事  實  及  理  由
一、被上訴人起訴主張：
  (一)被上訴人之母王素女於民國80年（下同）11月4日將其所購
    買坐落於雲林縣台西鄉○○段287地號土地（下稱系爭土地
    ）信託登記予上訴人，並於89年2月25日以臺灣雲林地方法
    院88年度港簡調字第188號確認王素女對系爭土地之所有權
    移轉登記請求權之法律關係存在。嗣王素女於91年12月24
    日死亡，被上訴人為王素女之繼承人，曾於93年5月間寄發
    存證信函請求上訴人移轉系爭土地之所有權，上訴人未予辦
    理。嗣於93年10月7日遭債權人雲林縣口湖鄉農會以原審法
    院93年度執字第7293號查封拍賣，拍定價金為新台幣（下同
    ）4,966,000元，使王素女受有無法取得土地之損害，而上
    訴人亦無法律上之原因而受有利益。被上訴人為王素女之法
    定繼承人，爰依繼承、不當得利及給付不能之債務不履行等
    法律關係，請求上訴人賠償以土地拍定價金4,966,000元計
    算之損害。原審為伊勝訴之判決並無不合，上訴為無理由。
  (二)聲明：
    1.上訴駁回。
    2.第二審訴訟費用由上訴人負擔。
二、上訴人則以：
  (一)系爭土地於80年為一般農業區養殖用地，依是時法律規定，
    無自耕能力者不得為農地所有人。是王素女於80年間受讓系
    爭土地，乃屬無效之法律行為，另將土地所有權登記於上訴
    人名下之行為，意在規避法律，屬脫法行為，同為無效之法
    律行為，是系爭土地仍屬原所有權人所有，上訴人僅負塗銷
    所有權登記使之回復為原所有權人之義務，縱系爭土地遭拍
    賣而無法回復，亦屬上訴人與原所有權人間之損害賠償問題
    ，王素女或被上訴人亦僅得依原契約向原所有權人主張權利
    ，而不得向上訴人請求賠償。此外，系爭土地王素女並未實
    際出資，是否為實際所有權人，尚有疑問。
  (二)退步言，倘認上訴人與王素女間就系爭土地之借名登記契約
    有效：
    1.然上訴人受託為系爭土地之登記名義人，並未受有報酬，
      依民法第535條之規定，僅負與處理自己事務同一之義務
      。上訴人因繼承鉅額債務，名下資產及薪資均遭扣押執行
      ，對於系爭土地遭法院查封拍賣，上訴人無法抗拒，況系
      爭土地登記於上訴人名下，既有遭上訴人債權人聲請法院
      查封之風險存在，是上訴人對系爭土地遭拍定，並無故意
      過失可言。再者，上訴人於86年間財務狀況即已惡化，為
      王素女所知，上訴人為免系爭土地遭波及，當時即告知王
      素女儘速將系爭土地辦理移轉登記，然王素女因稅捐金額
      過高及無法出賣土地而遲遲不為，至88年間系爭土地為訴
      外人乙○○聲請法院假扣押後，王素女乃於89年2月間聲
      請調解移轉系爭土地所有權之法律關係存在，上訴人亦完
      全配合而無異議。系爭土地遭法院查封拍賣而致無法移轉
      登記與王素女或被上訴人等，上訴人實無故意過失。
    2.縱認上訴人有過失，然上訴人於受託登記系爭土地時，即
      交付辦理系爭過戶印鑑證明及文件予王素女，王素女在知
      悉上訴人財務狀況不佳之情形下，未注意系爭土地會遭上
      訴人債權人查封拍賣，因稅捐因素而不願儘速辦理移轉登
      記，以致系爭土地遭乙○○為假扣押查封而無法辦理，查
      封後又未提起第三人異議之訴，足見王素女對此損害之發
      生亦與有過失。
  (三)系爭土地若未遭查封拍賣，上訴人若將土地移轉被上訴人名
    下，則必須繳納贈與稅及土地增值稅，然土地增值稅及贈與
    稅依上訴人與王素女於89年2月9日達成之調解條件，應由王
    素女負擔，並由被上訴人繼受，則計算被上訴人所受之實際
    損害，自應以系爭土地之客觀價值即系爭土地拍定價額4,96
    6,000元，扣除土地增值稅442,320元、贈與稅331,560元。
    另上訴人於79年至86年間獨力扶養父母親王、楊蘭，共
    計支出扶養費1,228,000元，父母親共有9名子女，則王素女
    應負擔9分之1即136,444元，此業經臺灣高等法院臺中分院
    以93年度上易字第352號判決確定。又當初上訴人僱請菲傭
    照顧雙親2年，支出497,216元，王素女應負擔9分之1為55,2
    46元，計191,690元。爰以上開債權抵銷之等語，資為抗辯
    。
  (四)聲明：
    1.原判決廢棄。
    2.被上訴人在第一審之訴及假執行之聲請均駁回。
    3.第一、二審訴訟費用由被上訴人負擔。
三、兩造不爭執之事實：
  (一)被上訴人之母王素女於80年11月4日將其所購買之系爭土地
    信託登記於上訴人名下，並於89年2月25日經原審法院88年
    度港簡調字第188號確認王素女對系爭土地之所有權移轉登
    記請求權之法律關係存在。
  (二)王素女於91年12月24日死亡，被上訴人為王素女之法定繼承
    人。
  (三)系爭土地經訴外人王素貞於88年假扣押，其後上訴人債權人
    雲林縣口湖鄉農會於93年間向臺灣雲林地方法院民事執行處
    以93年執字第7293號聲請拍賣，於93年10月7日以4,966,000
    元拍定，而核課之土地增值稅為442,320元。
四、至於被上訴人主張上訴人應賠償伊無法取得系爭土地所受損
    害等情，則為上訴人所否認，並以前開情詞置辯。是本件應
    審酌者為：(1)、上訴人是否負有移轉系爭土地所有權予被上
    訴人之義務？(2)、被上訴人是否得對上訴人請求損害賠償？
    其金額若干？(3)、上訴人主張之抵銷債權是否有理由？(4)上
    訴人是否另有不當得利？等項，經查：
  (一)上訴人是否負有移轉系爭土地所有權予被上訴人之義務？
    1.按85年1月26日公布之信託法第1條規定：「稱信託者謂委
      託人將財產權移轉或為其他處分，使受託人依信託本旨，
      為受益人之利益或為特定目的，管理或處分信託財產之關
      係」。信託法公布前，實務上認為信託行為，係指委託人
      授與受託人超過經濟目的之權利，而僅許可其於經濟目的
      範圍內行使權利之法律行為而言。通稱為積極信託。倘信
      託人僅將其財產在名義上移轉於受託人，受託人自始不負
      管理或處分之權責，凡財產之管理、使用或處分悉仍由委
      託人自行為之時，是為消極信託私法行為。符合上開信託
      法定義，其權利義務固應依信託法定之，信託法所指信託
      以外之其他私法行為所成立之法律關係使用「信託」一詞
      者，亦屬常見，苟其內容並不違反強行規定或公序良俗，
      仍應賦予無名契約之法律上之效力。其性質核與民法委任
      類似，自得類推適用委任有關規定。
    2.經查，被上訴人之被繼承人王素女因誤認系爭土地有所有
      權移轉登記之限制，遂與上訴人合意將系爭房地借名登記
      為上訴人名義等情，業據被上訴人提出信託契約書乙紙為
      證（見原審卷第169頁），並為被上訴人所不爭執，堪信
      為真實。依前揭說明，王素女與上訴人成立之契約關係應
      屬消極信託。至上訴人主張伊與王素女間之信託契約，乃
      屬規避法律之脫法行為，顯屬無效等語，然據雲林縣臺西
      地政事務所94年1月11日台西地一字第0940000128號函覆
      所載：「台西鄉○○段287地號原編定為一般農業區養殖
      用地，業於81年8月18日變更編定為工業區丁種建築用地
      ，且變更前後並無『非自耕農不得登記為所有權人之限制
      』」等語明確（見原審卷第90頁），則上訴人前揭主張，
      洵屬無據。從而，本件消極信託既未迴避任何強行規定之
      適用，非屬脫法行為，與公序良俗無違，應認為效力相當
      於借名登記之無名契約，仍屬有效之契約。
    3.再按調解經當事人合意而成立；調解成立者，與訴訟上和
      解有同一效力；和解成立者，與確定判決有同一之效力，
      民事訴訟法第416條第1項、第380條第1項定有明文。又訴
      訟標的之法律關係，於確定之終局判決中經裁判者，當事
      人之一造以該確定判決之結果為基礎，於新訴訟用作攻擊
      防禦方法時，他造應受其既判力之拘束，不得以該確定判
      決言詞辯論前，所提出或得提出之其他攻擊防禦方法為與
      該確定判決意旨相反之主張（最高法院42年台上字第1306
      號判例參照）；法院不得就已判斷之事項再行審判，於他
      訴訟亦不得為與確定判決相牴觸之裁判，此就民事訴訟法
      第400條第1項規定之旨趣觀之甚明。經查，被上訴人之被
      繼承人王素女與上訴人曾於88年2月9日於臺灣雲林地方法
      院北港簡易庭就兩造間土地所有權移轉登記事件調解成立
      ，乃為兩造所不爭，並經本院依職權調閱臺灣雲林地方法
      院88年度港簡調字第188號民事卷宗屬實。該調解程序筆
      錄並記載：「當事人調解成立，其內容條款如左：一確認
      聲請人就相對人名義登記之坐落雲林縣台西鄉○○段287
      號養、面積1公頃土地所有權移轉登記請求權之法律關係
      存在。二雙方因右開土地所發生之增值稅、贈與稅及相關
      一切費用，均由聲請人負擔」等語（見原審卷第18至19頁
      ），筆錄中雖未特別載明該法律關係為何，然參之調解聲
      請人王素女於調解聲請理由欄係表明：「…因恐日後對信
      託關係有爭執為確保聲請人之權益請求准予調解如聲請之
      事項」等語（見前揭港簡調字第188號卷第2頁），應指王
      素女與上訴人間之借名登記無名契約無誤。揆諸前開說明
      ，王素女與上訴人間就系爭土地借名登記之法律關係既經
      調解成立，與確定終局判決有同一效力，則被上訴人之繼
      承人依該調解成立之法律關係作為攻擊防禦方法時，上訴
      人不得提出其他主張否認該法律關係，本院亦無法為與該
      法律關係相反之判斷。
    4.承上，上訴人與王素女間就系爭土地既存有借名登記之法
      律關係，而系爭土地成立借名契約時，並未約定返還期限
      ，然系爭土地於88年間遭訴外人乙○○假扣押後，兩造於
      於89年2月25日成立調解，有原法院89年度港簡調字第188
      號調解程序筆錄可按，上訴人與王素女間既已確認王素女
      就系爭土地對上訴人有所有權移轉登記請求權存在，且約
      定雙方因右開土地所發生之增值稅、贈與稅及相關一切費
      用，均由聲請人（即被上訴人之被繼承人王素女）負擔，
      前已詳述，因借名契約委任人之移轉登記請求權係發生於
      契約終止時，由上開調解內容，可見上訴人與王素女於調
      解成立當時已終止系爭土地之借名契約。兩造之契約既已
      合法終止，上訴人即有將系爭土地移轉登記予被上訴人之
      義務。
  (二)按因可歸責於債務人之事由，致給付不能者，債權人得請求
    賠償損害；損害賠償，除法律另有規定或契約另有訂定外，
    應以填補債權人所受損害及所失利益為限，民法第226條第1
    項、第216條第1項定有明文。經查：
    1.承前所述，上訴人有移轉系爭土地所有權予被上訴人之義
      務，然卻因上訴人積欠雲林縣口湖鄉農會債務，系爭土地
      竟經雲林縣口湖鄉農會於93年間向臺灣雲林地方法院民事
      執行處以93 年執字第7293號聲請查封拍賣，於93年10月7
      日以4,966,000元拍定，致上訴人無法履行移轉系爭土地
      所有權予上訴人之義務，此給付不能之債務不履行，顯屬
      可歸責於上訴人之事由。另被上訴人並無從得知上訴人之
      債權人何時欲查封上訴人名下之財產，其於終止契約辦理
      所有權移轉登記前，系爭土地即遭假扣押，其復無權提起
      第三人異議之訴以停止強制執行程序，是系爭土地遭上訴
      人之債權人查封及拍賣而給付不能，難認有可歸責於被上
      訴人或王素女之事由。
    2.按系爭土地經上訴人債權人雲林縣口湖鄉農會於93年間向
      臺灣雲林地方法院民事執行處以93年執字第7293號聲請查
      封拍賣，並於93年10月7日以4,966,000元拍定等情，為兩
      造所不爭執，已見前述。系爭土地已無法移轉登記予被上
      訴人，則被上訴人既為土地實際所有權人，即受有相當於
      履行利益之損害。雖被上訴人主張以拍定價格4,966,000
      元計算其所受之損害，然該拍定價格中尚含有442,320元
      之土地增值稅，蓋土地增值稅係土地所有權移轉時所徵收
      ，設若被上訴人未喪失系爭土地所有權，而欲以系爭土地
      易以金錢，仍須支出該筆土地增值稅，則該土地增值稅部
      分顯非被上訴人因上訴人履行債務所能獲得之利益。況且
      上訴人與被上訴人之被繼承人王素女之前開調解，約明雙
      方因右開土地所發生之增值稅、贈與稅及相關一切費用，
      均由聲請人（即王素女）負擔等情，益徵增值稅部分兩造
      已約明應由系爭土地之實際之所有權人即被上訴人負擔，
      從而，計算上訴人之損害額，應自前開拍定價格中扣除土
      地增值稅442,320元，計為4,523,680元（4,966,000-442,
      320＝4,523,680），始為合理。至被上訴人之假扣押執行
      費債權128,416元，並非被上訴人基於同一原因事實受有
      之額外利益，上訴人主張此部分應予扣除，即無可採。
  (三)上訴人主張之抵銷債權是否有理由？
    1.上訴人抗辯以，上訴人與王素女為姐弟，臺灣臺中地方法
      院93年度訴字第975號及臺灣高等法院臺中分院93年度上
      易字第352號之確定判決理由已認定上訴人曾於79年至86
      年單獨扶養父母，並代墊扶養費1,228,000元，王素女尚
      應給付上訴人136,444元等語。然查：
      (1)按訴訟標的法律關係或判決理由中之判斷之所以產生既
        判力或爭點效，係因訴訟當事人已在訴訟進行中互為攻
        擊防禦並經充分言詞辯論，為免浪費訴訟資源，故訴訟
        當事人於判決確定後不能再事爭執。而訴訟當事人以外
        之人既未參與訴訟，自非判決確定之既判力或爭點效效
        力所及之範圍。查臺灣臺中地方法院93年訴字第975號
        案件之當事人為訴外人乙○○與上訴人，本件被上訴人
        或王素女均非該案件之訴訟當事人，業經本院調閱前開
        案件屬實。則前開判決雖認定上訴人曾代王素女及其他
        兄弟姐妹墊支扶養費之事實，然此無從拘束本院，合先
        說明。
      (2)又民法第1117第1項規定，受扶養權利者，以不能維持
        生活而無謀生能力者為限，而同條第2項僅規定，前項
        無謀生能力之限制，於直系血親尊親屬不適用之，並非
        規定前項不能維持生活之限制，於直系血親尊親屬不適
        用之。是直系血親尊親屬，如能以自己財產維持生活者
        ，自無受扶養之權利（最高法院72年度台上字第4792號
        判決意旨、最高法院62年度第2次民庭庭推總會會議決
        議參照）。
      (3)上訴人固抗辯其曾自79年至86年扶養父母，支付父母之
        生活費、醫療費等情，然並未舉出任何單據以實其說。
        經查，王、楊蘭自79年至86年間之醫療單據已超過
        保存年限已無留存等情，業經中國醫藥大學北港附設醫
        院函覆原審明確（見原審卷第142頁）；上訴人之母楊
        蘭並於臺灣雲林地方法院北港簡易庭93年港簡字第15
        8號給付代墊款案件中到庭證述，其與王自79年至86
        年住在雲林縣口湖鄉下崙村自建之房屋，除王於86年
        3月3日死亡前二、三個月曾與上訴人同住外，其餘時間
        均為兩夫妻共同生活，那段期間王有從事農耕，每季
        都有收入，且上訴人及上訴人之兄王中誠亦每月各給予
        王、楊蘭生活費1萬元，足供維持生活所需及日常
        開銷等情明確（見臺灣雲林地方法院北港簡易庭93年港
        簡字第158號卷第337至340頁），可見上訴人之父母王
        、楊蘭自79年至86年間幾乎均與上訴人分開居住，
        且當時尚有收入，不論上訴人是否持續支付王、楊
        蘭每月生活費1萬元，王、楊蘭均可維持生活，故
        王、楊蘭自79年至86年間應受扶養之權利尚未發生
        。從而，上訴人主張以王素女應分擔其所支出之扶養費
        用，用以抵銷本件損害賠償額等語，即無可採。
      (4)至上訴人主張其每月支付1萬元予父母乙節，依證人王
        中誠同前開給付代墊款案件中之證述：「當時其與上訴
        人各自支付1萬元予父母，是因80年間分家產時即如此
        協議」等語明確（見同前港簡字第158號卷第346頁），
        則上訴人與王中誠當時每月所支付之1萬元，既係當時
        王與其三名兒子約定將王名下之不動產分配予該三
        人，渠等三人即每月支付1萬元予父母王、楊蘭，
        是故上訴人及其兄王中誠支付王、楊蘭1萬元，應
        屬附有負擔之贈與行為，並非扶養費之支出，附此敘明
        。
    2.上訴人復抗辯，其自79年至86年間曾僱請菲傭照顧雙親2
      年，共計支出497,216元，王素女應給付9分之1為55,246
      元等語。然王、楊蘭於當時並無應受扶養權利，已如
      前述，是上訴人如對父母有任何支出，誠屬孝親行為，並
      無請求其他兄弟姐妹分擔之權利。況上訴人於85年5月3日
      至87年5月2日聘僱菲籍幫傭係以照顧其子女王家康及王家
      琪之名義申請，此有行政院勞工委員會94年5月10日勞職
      外字第940022080號函文附於上開北港簡易庭93年港簡字
      第158號卷可參（見港簡調字第158號卷第808頁）。再參
      以證人楊蘭之前開證述，亦徵王、楊蘭僅於86年間
      住在上訴人家中3、4個月，核與菲傭服務之時期亦不相符
      ，尚難認定上訴人僱請菲傭之目的為照顧父母之用。從而
      ，上訴人主張王素女應分擔此部分之扶養費用，用以抵銷
      本件損害賠償額等語，亦屬無據。
  (四)末按信託契約之受託人在法律上為信託財產之所有人，其就
    信託財產所為之一切處分行為完全有效，倘其違反信託本旨
    處分信託財產，僅對委託人或受益人負契約責任而發生債務
    不履行之損害賠償問題，自無不當得利可言。經查，系爭土
    地原即登記在上訴人名下，即使其與王素女係消極信託之借
    名登記法律關係，上訴人依法仍有處分之權，系爭土地遭拍
    定之價金抵充上訴人之債務，係本於其所有權而有所得，為
    有法律上之原因，並不構成不當得利，是被上訴人另主張依
    據民法不當得利之法律關係，得請求上訴人返還所受不當得
    利等語，誠屬無據，附此敘明。
五、綜上所述，被上訴人主張系爭土地為被上訴人之被繼承人王
    素女所購買，消極信託借名登記予上訴人，現該借名登記契
    約業經被上訴人終止，上訴人應履行返還系爭土地之義務，
    然因系爭土地遭拍定而無法履行，自應賠償上訴人所受損害
    等語，既堪採信。從而，被上訴人本於繼承及債務不履行損
    害賠償之法律關係，請求上訴人給付4,523,680元，及自起
    訴狀繕本送達翌日起即93年10月27日至清償日止，按週年利
    率百分之5計算之利息，自屬正當，應予准許。逾此部分所
    為之請求，為無理由，應予駁回。原審就上開應准許部分，
    判命上訴人如數給付，核無不合。上訴意旨指摘原審關於此
    部分之判決為不當，聲明廢棄，為無理由，應予駁回。至原
    判決逾此部分為上訴人敗訴之判決並為假執行宣告，自有未
    洽，上訴人就此部分指摘原判決為不當，求為廢棄改判，為
    有理由，應由本院將此部分不當之判決廢棄，改判如主文第
    二項所示。
六、本件事證已臻明瞭，兩造其餘攻擊防禦方法及所用證據，經
    審酌後認與判決結果不生影響，爰不逐一論列。
七、據上論結，本件上訴為一部有理由，一部無理由，依民事訴
    訟法第450條、第449條第1項、第79條、第85條第2項，判決
    如主文。
中　　華　　民　　國　　96　　年　　3 　　月　　27　　日
                  民事第二庭    審判長法　官　  丁振昌
                                      法　官　  吳上康
                                      法　官　  李素靖
上為正本係照原本作成。
上訴人如對本判決上訴，須於判決送達後20日內向本院提出上訴
狀，未表明上訴理由者，應於上訴後20日內，向本院提出理由書
（須附繕本）。依法須繳納裁判費並應委任律師為訴訟代理人，
始得上訴。
被上訴人不得上訴。
中　　華　　民　　國　　96　　年　　3 　　月　　29　　日
                                      書記官    林鈴香
【附記】
民事訴訟法第495條之1第2項準用同法第466條之1第1、2項規定
：
(1)對於第二審判決上訴，上訴人應委任律師為訴訟代理人。但上
  訴人或其法定代理人具有律師資格者，不在此限。
(2)上訴人之配偶、三親等內之血親、二親等內之姻親，或上訴人
  為法人、中央或地方機關時，其所屬專任人員具有律師資格並
  經法院認為適當者，亦得為第三審訴訟代理人。
民事訴訟法第466條之2：
上訴人無資力委任訴訟代理人者，得依訴訟救助之規定，聲請第
三審法院為之選任律師為其訴訟代理人。
